臺灣板橋地方法院民事判決　　　　　　 100年度訴字第2167號
原　　　告　劉家豪
　　　　　　劉寧銘
　　　　　　王桂雲
兼　共　同
訴訟代理人　劉寧銘
被　　　告　黃耀環
訴訟代理人　黃郭素霞
上列當事人間請求確認本票債權不存在等事件，經本院於民國
100年11月16日言詞辯論終結，判決如下：
    主  文
確認被告持有原告劉家豪、劉寧銘、王桂雲於民國八十七年五月
二十六日所共同簽發，票面金額新臺幣陸拾萬元之本票一紙，票
據權利不存在。
被告應將原告劉家豪所有如附表一所示之土地、建物，經新北市
新莊地政事務所於民國八十七年五月二十五日以莊登字第二一０
八００號所為本金最高限額新臺幣捌拾萬元、存續期間自民國八
十七年五月二十一日起至民國八十七年八月二十日之抵押權設定
登記予以塗銷。
訴訟費用由被告負擔。
    事實及理由
壹、程序方面﹕
    按確認法律關係之訴，非原告有即受確認判決之法律上利益
    者，不得提起之，民事訴訟法第247 條第1 項前段定有明文
    。所謂即受確認判決之法律上利益，係指法律關係之存否不
    明確，原告主觀上認其在法律上之地位有不安之狀態存在，
    且此種不安之狀態，能以確認判決將之除去者而言，若縱經
    法院判決確認，亦不能除去其不安之狀態者，即難認有受確
    認判決之法律上利益（最高法院52年度台上字第124 號判例
    意旨參照）。本件原告主張其所簽發如附表一所示之本票（
    下稱系爭本票）業經被告執向臺灣臺北地方法院聲請本票裁
    定，復持准許之裁定向本院聲請強制執行之事實，有臺灣臺
    北地方法院90年票字第56020號民事裁定及本院100司執字第
    61953號附卷可參，且為被告所不爭執，是原告就系爭本票
    之本票債權存否既有爭執，其法律上地位不安之狀態，自能
    以確認判決將之除去，故本件原告起訴請求確認系爭本票之
    本票債權不存在，即有確認利益，合先敘明。
貳、實體方面﹕
一、原告主張：
（一）緣原告劉寧銘於民國87年5月26日透過陽明聯合代書事務
      所向被告黃耀環借款新臺幣（下同）60萬元，並由原告劉
      家豪、劉寧銘、王桂雲共同簽發如台灣台北地方法院90
      年度票字第56020號民事裁定之本票壹紙（下稱系爭本票
      ），原告劉家豪並將其所有坐落如附表二所示之土地、建
      物設定抵押擔保。
（二）查原告劉寧銘借款後業已先後於88年11月25日及89年1月2
      5日分別清償本金各30萬、15萬元，餘15萬元亦由原告劉
      寧銘陸續匯款至被告黃耀環之妻黃郭素霞所有新北市中和
      華南銀行南勢角分行帳戶內（帳號：000000000000）清償
      完畢。從而被告對於原告劉家豪、劉寧銘、王桂雲間有關
      系爭本票債權不存在，系爭抵押擔保之債權既已清償，原
      告劉家豪自得請求被告黃耀環將系爭抵押權登記予以塗銷
      。
（三）聲明：
   1、確認被告對於原告劉家豪、劉寧銘、王桂雲間有關台灣台
      北地方法院90年度票字第56020號民事裁定主文所示「相
      對人於民國87年5月26日，共同簽發之本票內載憑票交付
      聲請人之新台幣60萬元，及自87年12月26日起至清償日止
      ，按年息百分之5計算之利息」之債權不存在。
   2、被告應將原告劉家豪所有坐落如附表二所示之土地、建物
      於87年，莊登字第210800號收件，於87年5月25日設定登
      記之本金最高限額80萬元抵押權登記予以塗銷。
二、被告則以：
（一）被告對於原告王桂雲於88年11月26日匯入309,000元、原
      告劉寧銘於91年1月23日匯入44,000元、原告劉家豪分別
      於88年12月27日、89年1月25日、89年1月25日、89年2月2
      9日、89年3月27日、89年4月25日、89年7月25日、88年8
      月17日、88年8月25日、89年9月25日、89年10月25日、89
      年12月7日、90年1月12日共13次，分別匯入9,000元、150
      ,000元、4,500元、4,500元、4,500元、4,500元、12,000
      元、100,000元、12,000元、12,000元、12,000元、12,00
      0元、12,000元，13次匯款共349,000元。以上合計共匯入
      702,000元事實不爭執。
（二）原告匯入華南商業銀行702,000元，都是利息錢。又96年2
      月30日原告劉寧銘跟黃郭素霞借10萬元、96年2月13日原
      告劉寧銘跟黃郭素霞借30萬元、96年5月20日原告劉寧銘
      跟黃郭素霞借120萬元，96年4月5日原告劉寧銘跟黃郭素
      霞借80萬元，96年5月5日原告劉寧銘跟黃郭素霞借65萬元
      、96年2月31日原告劉寧銘跟黃郭素霞借15萬元、96年5月
      15日原告劉寧銘跟黃郭素霞借65萬元、96年2月28日原告
      劉寧銘跟黃郭素霞借30萬元，全部都退票。系爭本票只有
      還利息，所以還不能塗銷抵押權諸語。
（三）聲明：原告之訴駁回。
三、兩造爭執與否事項：
（一）不爭執事項：
   1、原告劉寧銘於87年5 月26日透過陽明聯合代書事務所向被
      告黃耀環借款60萬元整，並由原告劉家豪、劉寧銘、王桂
      雲3 人共同簽發如臺灣台北地方法院90年度票字第56020
      號民事裁定之本票壹紙，原告劉家豪並將其所有座落新北
      市○○區○○路165之2號4樓建物及其基地，設定最高限
      額抵押權80萬元。
   2、臺灣臺北地方法院90年票字第56020 號民事裁定：『相對
      人（即原告）於民國八十七年五月二十六日，共同簽發之
      本票內載憑票交付聲請人（即被告）之新臺幣陸拾萬元，
      及自八十七年十二月二十六日起至清償日止，按年息百分
      之五計算之利息得為強制執行。』，有被告於100 年7 月
      5 日持該裁定向本院聲請強制執行（100 年司執字第6195
      3 號）在案，並無經實體判決。
   3、華南商業銀行股份有限公司南勢角分行100 年10月29日華
      南勢存字第1001000191號函檢送本分行存款戶黃郭素霞（
      即被告之配偶，身分證統一編號：Ｚ000000000號）帳號：
      000000000000號，自88年11月1 日至91年12月31日止之往
      來明細表，往來明細表上載明原告3 人匯入之金額如下：
 （1）原告王桂雲於88年11月26日匯入309,000 元。
 （2）原告劉寧銘於91年1 月23日匯入44,000元。
 （3）原告劉家豪分別於88年12月27日、89年1 月25日、89年1
      月25日、89年2 月29日、89年3 月27日、89年4 月25日、
      89年7 月25日、88年8 月17日、88年8 月25日、89年9 月
      25日、89年10月25日、89年12月7 日、90年1 月12日共13
      次，分別匯入9,000 元、150,000 元、4,500 元、4,500
      元、4,500 元、4,500 元、12,000元、100,000 元、
      12,000元、12,000元、12,000元、12,000元、12,000元，
      13次匯款共349,000 元。
 （4）以上合計共匯入702,000 元。
（二）爭執事項：
   1、原告主張：
      已經清償完畢等語。
   2、被告主張：
      原告匯入華南商業銀行702,000 元，都是利息錢。又96年
      2 月30日原告劉寧銘跟黃郭素霞借10萬元、96年2 月13日
      原告劉寧銘跟黃郭素霞借30萬元、96年5 月20日原告劉寧
      銘跟黃郭素霞借120 萬元，96年4 月5 日原告劉寧銘跟黃
      郭素霞借80萬元，96年5 月5 日原告劉寧銘跟黃郭素霞借
      65 萬 元、96年2 月31日原告劉寧銘跟黃郭素霞借15萬元
      、96 年5月15日原告劉寧銘跟黃郭素霞借65萬元、96年2
      月28日原告劉寧銘跟黃郭素霞借30萬元，全部都退票。系
      爭本票只有還利息，所以還不能塗銷抵押權諸語。
四、首應審酌原告主張系爭本票之債權已全部清償，有無理由？
（一）原告主張原告劉寧銘於87年5月26日向被告借款60萬元，
      ，並由原告三人共同簽發系爭本票，為擔保前揭借款，原
      告劉家豪並設定系爭抵押權予被告，原告並已清償完畢等
      語，被告則對「（一）原告王桂雲於88年11月26日匯入30
      9,000元。（二）原告劉寧銘於91年1月23日匯入44,000元
      。（三）原告劉家豪分別於88年12月27日、89年1月25日
      、89年1月25日、89年2月29日、89年3月27日、89年4月25
      日、89年7月25日、88年8月17日、88年8月25日、89年9月
      25日、89 年10月25日、89年12月7日、90年1月12日共13
      次，分別匯入9,000元、150,000元、4,500元、4,500元、
      4,500元、4,500元、12,000元、100,000元、12,000元、
      12,000元、12,000元、12,000元、12,000元，13次匯款共
      349,000元。（四）以上合計共匯入702,000元」等事實並
      無爭執（見本院100年11月2日言詞辯論筆錄）。
（二）又被告抗辯原告上開匯款僅係清償利息云云，惟依臺灣臺
      北地方法院90年票字第56020號民事裁定，即原告於87年5
      月26日，共同簽發之本票內載憑票交付被告60萬元，及自
      87年12月26日起至清償日止，按年息5%計算之利息得為強
      制執行。查該本票之本金60萬元及自87年12月26日起至最
      後匯款日90年1月12日止，如均未清償，本息共691,479元
      ，然原告至90年1 月12日止已共清償702,000 元，是認原
      告主張已就上開借款本金與利息清償完畢，應堪認定。
（三）被告再抗辯96年2月30日原告劉寧銘跟黃郭素霞借10萬元
      、96年2月13日原告劉寧銘跟黃郭素霞借30萬元、96年5月
      20 日原告劉寧銘跟黃郭素霞借120萬元，96年4月5日原告
      劉寧銘跟黃郭素霞借80萬元，96年5月5日原告劉寧銘跟黃
      郭素霞借65萬元、96年2月31日原告劉寧銘跟黃郭素霞借
      15萬元、96年5月15日原告劉寧銘跟黃郭素霞借65萬元、
      96年2月28日原告劉寧銘跟黃郭素霞借30萬元，全部都退
      票云云。惟被告既自陳原告劉寧銘係向訴外人黃郭素霞借
      款，足證上開借款債權人並非被告，則自不應列入本件系
      爭本票債權之中甚明。
五、末應審酌原告主張被告應塗銷原告劉家豪所有坐落如附表二
    所示之土地、建物於87年，莊登字第210800號收件，於87年
    5月25日設定登記之本金最高限額80萬元抵押權登記，有無
    理由？
（一）按最高限額抵押契約定有存續期間者，其訂約之目的在擔
      保存續期間內所發生之債權，亦即凡在存續期間內所發生
      之債權皆為抵押權效力所及，如存續期間所發生之債權已
      確定不存在，抵押人非不得請求塗銷抵押權設定登記。
（二）經查：
   1、原告劉家豪於87年5月25日，以其所有如附表二所示土地
      ，為其與原告王桂雲向被告借款之擔保，設定80萬元之本
      金最高限額抵押權，存續期間自87年5月21日至87年8月20
      日，經新北市新莊地政事務以莊登字第210800號登記在案
      ，有土地及建物登記謄本在卷可憑。而於上開抵押權存續
      期間所發生之債權，被告僅主張原告劉寧銘於87年5月26
      日透過陽明聯合代書事務所向被告借款之60萬元，並由原
      告劉家豪、劉寧銘、王桂雲共同簽發系爭本票1紙交被告
      收執，系爭本票所載債務業經原告三人於90年1月12日清
      償完畢，已如前述，則系爭抵押權存續期間既已屆滿，其
      存續期間內所發生之債權復經原告三人清償完畢，系爭抵
      押權擔保之債權即已確定不存在，按之上開說明，原告劉
      家豪請求被告塗銷系爭抵押權，自屬有據，應予准許。
   2、被告另於本院審理時抗辯：原告劉寧銘另分別於96年2月3
      0日、96年2月13、96年5月20日、96年4月5日、96年5月5
      日、96年2月31日、96年5月15日、96年2月28日向訴外人
      黃郭素霞借10萬元、30萬元、120萬元、80萬元、65萬元
      、15萬元、65萬元、30萬元，共計415萬元，全部都退票
      ，所以還不能塗銷抵押權等語（見本院100年11月2日言詞
      辯論筆錄）。惟被告未能舉證證明其與原告三人間除系爭
      60萬元借款外另有其他借款存在，已如前述。且依被告所
      為之陳述，原告劉寧銘係於87年5月26日向其借得該60萬
      元借款，並由原告三人於同日共同簽發系爭本票交其收執
      ，是縱被告所述屬實（即原告劉寧銘另自96年2月30日至
      96年5月20日向訴外人黃郭素霞借款415萬元，且迄未清償
      ），因該債權並非發生於系爭抵押權存續期間內（自87年
      5月21日至87年8月20），且權利人亦非被告，即非系爭抵
      押權效力所及，被告抗辯系爭抵押權亦為該415萬元借款
      之擔保等語，尚不足採。
六、從而，原告三人起訴請求確認被告對原告三人如臺灣臺北地
    方法院90年度票字第56020號民事裁定主文所示「相對人於
    民國87年5月26日，共同簽發之本票內載憑票交付聲請人之
    新台幣60萬元，及自87年12月26日起至清償日止，按年息百
    分之5 計算之利息」之債權（即票據權利）不存在；及被告
    應將原告劉家豪所有坐落如附表二所示之土地、建物於87年
    ，莊登字第210800號收件，於87年5 月25日設定登記之本金
    最高限額80萬元抵押權登記予以塗銷，均為有理由，均應予
    准許。
七、本件事證已臻明確，兩造其餘攻擊防禦方法及所提證據，核
    與本件判決結果不生影響，爰不另一一論述，併予敘明。
八、結論：本件原告之訴為有理由，依民事訴訟法第78條，判決
    如主文。
中    華    民    國   100    年    11    月    28    日
                  民事第二庭    法  官  張谷輔
以上正本係照原本作成
如對本判決上訴，須於判決送達後20日內向本院提出上訴狀。如
中    華    民    國   100    年    11    月    28    日
                            書記官  尤秋菊
附表一：
┌───────┬──────┬──────┬─────┐
│發    票    人│發   票   日│到   期   日│金      額│
│              │            │            │（新臺幣）│
├───────┼──────┼──────┼─────┤
│劉家豪、劉寧銘│87年5月26日 │87年12月25日│60萬元    │
│、王桂雲      │            │            │          │
└───────┴──────┴──────┴─────┘
附表二：
┌─┬───────────────────────┬─┬─────┬──────┐
│編│  土          地          坐          落      │地│ 面    積 │  權    利  │
│  ├───┬────┬───┬───┬──────┤  ├─────┤            │
│號│縣  市│鄉鎮市區○  段  ○○段  │  地    號  │目│ 平方公尺 │  範    圍  │
├─┼───┼────┼───┼───┼──────┼─┼─────┼──────┤
│１│新北市│林口區  │國宅  │      │5-15        │建│2261      │10000分之106│
│  ├───┼────┴───┴───┴──────┴─┴─────┴──────┤
│  │備考  │                                                                    │
└─┴───┴──────────────────────────────────┘
┌─┬──┬───────┬───┬─────────────────┬────┐
│編│    │              │建築式│      建物面積（平方公尺）        │  權利  │
│  │    │基  地  坐  落│樣主要├───────────┬─────┤        │
│  │建號│--------------│建築材│樓    層    面    積  │附屬建物主│        │
│  │    │建  物  門  牌│料及房│                      │要建築材料│        │
│號│    │              │屋層數│合                計  │及用途    │  範圍  │
├─┼──┼───────┼───┼───────────┼─────┼────┤
│１│7643│新北市林口區國│鋼筋混│4 樓層：38.44         │陽台：8.27│  全部  │
│  │    │宅段5-15地號  │凝土造│5 樓層：41.66         │          │        │
│  │    │--------------│13層樓│合  計：80.1          │          │        │
│  │    │新北市林口區公│房    │                      │          │        │
│  │    │園路165-2號4樓│      │                      │          │        │
│  ├──┼───────┴───┴───────────┴─────┴────┤
│  │備考│含共同使用部分7700、7701建號（含停車位編號B1-102）                  │
└─┴──┴──────────────────────────────────┘